【裁判字號】    97,訴,2144
【裁判日期】    980424
【裁判案由】    清償債務
【裁判全文】
臺灣臺中地方法院民事判決              97年度訴字第2144號
原      告  戊○○
訴訟代理人  蔡得謙律師
複代理人    何立斌律師
複代理人    蔡其龍律師
被      告  丁○○
被      告  甲○○
上列二人共同
訴訟代理人  熊賢祺律師
複代理人    薛任智律師
上列當事人間請求清償債務事件，本院於民國98年4月13日言詞
辯論終結，判決如下：
    主      文
原告之訴及其假執行之聲請均駁回。
訴訟費用由原告負擔。
    事實及理由
貳、兩造爭執要旨：
  一原告主張：
    (一)先位之訴部分：
    1.台中縣大雅鄉○○段1057地號土地及同段1057之7地號土
      地（以下稱系爭二筆土地）原為原告戊○○與被告丁○○
      之母親廖張素雲所有，廖張素雲於民國91年8月28日死亡
      ，系爭二筆土地即由原告戊○○、被告丁○○及訴外人丙○○、廖其皇以繼承為原因登記為公同共有。按依民法第
      1164條、第830條規定，繼承人得隨時請求分割遺產；公
      同共有物分割之方法，除另有規定外，應依關於共有物分
      割之規定。而兄弟四人決意出售系爭二筆土地，並約定出
      售系爭二筆土地所得之價款由兄弟四人各分得四分之一，
      此屬兄弟四人協議變價分割公同共有物，洵屬適法。又原
      告、丙○○、廖其皇均同意由被告丁○○代為處理土地出
      售事宜，原告與被告丁○○間顯有委任之合意，原告授權
      被告丁○○代為處理土地出售事宜，並由被告丁○○收取
      出售價款後，分配出售所得價款四分之一予原告。而被告
      丁○○於95年12月1日將1057地號土地、1057之8地號土地
      （係由1057之7地號土地分割出6平方公尺而來）出售予訴
      外人己○○，及於96年5月22日將1057之7地號土地（因被
      分割出6平方公尺編為1057之8地號土地，故面積僅剩26平
      方公尺）出售予訴外人乙○○後，竟隱匿系爭二筆土地已
      經出售之事。原告雖曾向被告丁○○查詢出售系爭二筆土
      地之進度，被告丁○○均以尚未成交搪塞原告，原告見時
      日已久仍無售出之消息，心生懷疑，遂於97年5月19日查
      閱土地登記謄本，始知系爭二筆土地業已出售之事實。原
      告隨即要求被告丁○○報告出售系爭二筆土地得款總額，
      並交付出售金額四分之一予原告。詎被告丁○○非但拒絕
      告知出售土地得款究為若干，尚且稱原告膝下無子女，不
      需要再分財產云云，拒絕交付原告所應分得之款項。按受
      任人因處理委任事務，所收取之金錢、物品與孳息，應交
      付於委任人，民法第541條第1項定有明文。被告丁○○不
      依照分割協議與委任契約分配出售所得價款四分之一予原
      告，原告爰依分割協議與委任契約、民法第541條第1項規
      定，請求被告丁○○清償債務。另據原告所悉，系爭土地
      每坪售價約為新臺幣（下同）75,000元，而系爭二筆土地
      面積合計284平方公尺，即85.91坪（284×0.3025=85.91
      ），依此推算系爭二筆土地出售價款約6,443,250元（85.
      91×75,000=6,443,250），原告可分得四分之一價款約為
      1,610,812元（6,443,250÷4=1,610,812）。
    2.原告委任被告丁○○代為出售土地，因此將印鑑章交付予
      被告丁○○，委託其辦理土地變價分配事宜。詎料被告丁○○竟逕自將系爭二筆土地先行過戶予其配偶甲○○，再
      出售予他人，並得款而隱瞞原告上情。
    3.被告丁○○所稱原告欠被告丁○○與其妻甲○○之債務，
      原告表示意見如下：
      (1)被繼承人廖張素雲醫療費用158,662元：被告丁○○並
        未提出確切支付醫療費用之單據，難認被告丁○○支出
        上開金額之醫療費用。況且，廖張素雲生前醫療費用，
        依法應由兄弟姊妹共同分擔，豈有由原告負全責之理。
      (2)被告丁○○提出廖張素雲生前契約支出88,000元，原告
        不爭執其形式上真正，惟此費用亦應由兄弟姊妹共同分
        擔，豈有由原告負全責之理。
      (3)謝宴、功德法會、普渡用品、塔位、供品、喪禮追加、
        庫錢、作七、陣頭、蓮花被等費用：被告丁○○並未提
        出確切支付上揭喪葬費用之單據，難認被告丁○○支出
        上開金額。況且，廖張素雲之喪葬費用，依法應由兄弟
        姊妹共同分擔，豈有由原告負全責之理。
      (4)繼承辦理代書費22,000元、土地增值稅131,996元，原
        告形式上不爭執，惟各該代書費及土地增值稅，依法應
        由繼承人平均負擔，豈有由原告負全責之理。
      (5)廖張素雲生前大雅鄉農會抵押貸款，被告丁○○自91年
        8月16日以後清償本息、違約金合計僅245,150元（本金
        200,000元、利息違約金合計45,150元），依法應由繼
        承人共同分擔，豈有由原告負全責之理。
      (6)被告丁○○指稱代為清償廖張素雲生前「安泰銀行」貸
        款本金、利息合計2,240,000元云云，全未提出任何證
        據以實其說。
      (7)被告丁○○指稱96年2月給拋棄繼承之廖來春、廖慈慧
        各500,000元云云，全未提出任何證據以實其說。退萬
        步言之，倘廖來春、廖慈慧均各從被告處獲得500,000
        元，亦可見廖張素雲生前所遺債務、喪葬費用等未如被
        告丁○○所述之鉅，因此猶有遺產餘額可分配予廖來春
        、廖慈慧。
      (8)被告丁○○指稱賭債400,000元，更屬無稽。
    4.被告丁○○主張民法第1173條歸扣，並無理由：
      (1)原告庭呈之遺產稅不計入遺產總額證明書明確記載：「
        被繼承人廖繼清所遺下列財產業於86年5月6日申報，依
        遺產及贈與稅法第16條規定，應不計入遺產總額，…（
        不計入遺產總額之遺產明細表：）台中縣大雅鄉○○段
        1050、1054地號土地」及遺產稅免稅證明書，可知兩造
        父親廖繼清生前係馬岡段1048、1049、1050、1054、10
        57地號土地之所有人。而系爭二筆土地及其上門牌號碼
        台中縣大雅鄉○○村○○路5號房屋，係廖家兄弟姊妹
        之父母廖繼清、廖張素雲住居，廖繼清於86年1月7日死
        亡，嗣後由廖張素雲繼承廖繼清全部遺產。於廖繼清生
        前，被告丁○○、訴外人丙○○分別於81年7月27日自
        父親廖繼清受贈馬岡段1048、1049等地號土地，被告丁○○與丙○○於父親生前既然受有不動產贈與，原告與
        四弟廖其皇於父親生前則無之，為公平起見，廖張素雲
        繼承遺產後，於86年8月26日將馬岡段1057之4、1057之
        5地號土地（均自1057地號分割而出）及其上房屋分別
        贈與廖來春、廖慈慧，於88年間出售馬岡段1050、1054
        、1057之6（自馬岡段1057地號分割而出，分割登記日
        期88年9月1日）地號土地，得款為戊○○、廖其皇購置
        不動產。其後廖張素雲所餘之不動產僅有系爭二筆土地
        及其上門牌號碼台中縣大雅鄉○○村○○路5號房屋，
        係作為祖宅使用。因此廖張素雲生前顯有將系爭二筆土
        地及其上房屋，於其百年後作為廖家兄弟之公厝（祖厝
        ），由廖家兄弟共同繼承之意，以供廖家兄弟懷恩祖德
        、聯繫情感之用。被告丁○○主張歸扣，顯已違反父母
        生前意志，且係專以損害原告為目的，有悖誠信原則。
        再因廖繼清、廖張素雲生前已平均分配其他房產予廖家
        兄弟，而特意留下系爭二筆土地及其上房屋，尤可證廖
        張素雲生前有反對歸扣之意。
      (2)被告丁○○並未證明原告係因結婚、分居或營業而獲得
        被繼承人廖張素雲財產之贈與，且由上述之情，亦可知
        原告、被告丁○○與其他兄弟姊妹皆分別自廖繼清或廖
        張素雲獲贈財產，此係廖繼清、廖張素雲有計畫生前預
        為分配財產予子女，以避免身後遭課高額遺產稅捐。依
        據最高法院27年上字第3271號判例意旨，廖家兄弟姊妹
        各自於父母生前受贈父或母之財產，係父母預為公平分
        配贈與子女，而與子女結婚、分居或營業無關。況且，
        共同繼承人欲主張歸扣者，亦應於遺產分割時為之。廖
        張素雲之遺產至遲於95年2、3月間，因系爭二筆土地土
        地公同共有人丁○○、丙○○、廖其皇亦同時將各自關
        於系爭土地應繼分公同共有權利作價出售予甲○○，使
        甲○○取得系爭土地之全部所有權，共同繼承人各自取
        得土地買賣價金而為遺產分割，惟被告丁○○至97年12
        月18日陳報狀主張歸扣云云，自難認為合法。
    (二)備位之訴部分：
      1.原告起訴原以丁○○為被告，認為丁○○受任處理出售
        原告為公同共有人之一之系爭二筆土地予訴外人己○○
        、乙○○後得款，拒不交付原告所應分得款項，本於分
        割協議與委任契約訴請被告丁○○給付原告應分得之款
        項。惟因訴訟繫屬後隨著訴訟資料之陸續呈現，系爭二
        筆土地係由全體公同共有人過戶登記予被告丁○○之配
        偶甲○○，甲○○嗣後另以高價出售予訴外人己○○。
        因此倘原告與被告丁○○之間因難於證明分割協議與委
        任契約關係存在，而認先位訴之聲明為無理由，然退步
        而言，原告亦係與丁○○之配偶甲○○成立買賣契約，
        將原告之系爭二筆土地之應繼分公同共有權利合意以1,
        273,402元出售予甲○○，原告並將印鑑章、印鑑證明
        交付與甲○○委任其辦理過戶登記事宜。原告茲本於買
        賣契約之法律關係，追加甲○○為被告。
      2.因其餘公同共有人即丁○○、丙○○、廖其皇亦同時將
        各自所有關於系爭二筆土地應繼分公同共有權利作價出
        售予被告甲○○，使被告甲○○取得系爭二筆土地之全
        部所有權，堪認全體公同共有人即原告與丁○○、丙○○、廖其皇等四人有終止系爭二筆土地公同共有關係之
        意，公同共有人之一即原告係以1,273,402元出售其應
        繼分公同共有權利予被告甲○○之買賣契約，自屬有效
        。
      3.被告甲○○雖稱：「原告86年借83,000元還賭債、92年
        2月借26,000元、95年3月20日借30,000元、95年6月13
        日借32,886元（該部分被告自稱為被告繳保費）、95年
        10月4日借3,000元、95年10月5日借13,000元、95年12
        月1日借10,000元、93年6月10日借10,000元、94年8月3
        日借3,000元、97年5月20日借10,000元」云云，並提出
        其所謂明細表為證。然該所謂明細表，皆為被告甲○○
        自行私製，根本不具證明力。
      4.被告甲○○前已屢次陳稱原告到處躲藏，找不到人等情
        。既然原告行方不明，則被告甲○○又稱原告三天兩頭
        向其借錢云云，明顯矛盾。蓋倘被告甲○○所稱原告常
        向其借款，又豈有找不到原告而難於取得原告印章之理
        ？況且，以被告甲○○之精明，若以現金借款於原告，
        豈有不令原告出具借據（收據）之理？又如原告借錢不
        還，被告甲○○豈有容忍之理？尚於前「借債」未清償
        暨原告未分擔之情形下，持續借款予原告？凡此，均見
        被告甲○○所稱原告向其借錢若干云云，實無可信。
      5.原告自72年起至90年11月30日止在精模科技股份有限公
        司上班，後來遭到該公司裁員。由於原告於該公司任職
        長達18年，於遭裁員離職時領有約80萬元資遣費，當時
        原告雖已罹糖尿病略不良於行，然尚可勉強維持基本生
        活，並無向被告甲○○借款之必要。嗣原告有幸於93年
        8月底找到工作，待遇雖不高，但已可維持基本生活，
        亦無向被告甲○○借款之必要。
    (三)為此，提起本件訴訟，先位聲明：1.被告丁○○應給付原
      告1,500,000元，及自起訴狀繕本送達之翌日起至清償日
      止按週年利率百分之五計算之利息；2.訴訟費用由被告丁○○負擔；3.願意供擔保，請准宣告假執行。備位聲明：
      1.被告甲○○應給付原告1,273,402元，及自追加聲明狀
      繕本送達之翌日起至清償日止按週年利率百分之五計算之
      利息；2.訴訟費用由被告甲○○負擔；3.願供擔保，請准
      宣告假執行。
  二被告抗辯：
    (一)被繼承人廖張素雲於88年變賣名下馬岡段1050、1054、10
      57-6地號等三筆農地，得款17,560,000元，拿2,800,000
      元給老四廖其皇償還地下錢莊欠債、會錢、賭債；其餘款
      項，在不顧眾子女反對下，購買台中縣大雅鄉三和村國小
      旁別墅二棟共14,200,000元給老三即原告戊○○（房價6,
      400,000元）（即台中縣大雅鄉○○段1292-20地號，建物
      門牌大雅鄉○○○街46巷6號），老四廖其皇（屋價6,000
      ,000 元），兩兄弟比鄰而居，並分給原告現金約1,500,
      000元，剩下的錢就留著自己養老用。廖其皇仍不改賭博
      惡習，除繼續挖空母親錢財外，居然還說服原告以房屋設
      定抵押貸款二次，總金額1,500,000元供花費及賭債還款
      ，最後廖其皇又向廖張素雲以其要投資缺少資金，89年6
      月以系爭二筆土地向農會貸款1,000,000元得逞。先前廖
      張素雲賣農地購屋給原告及廖其皇時，已言明系爭二筆土
      地將來給丁○○及丙○○。事後廖張素雲表明農會利息甚
      高，不堪負荷，又向丁○○及丙○○各拿400,000元還農
      會貸款，言明今後生活費可不必再給她，要靠廖其皇及戊○○奉養即可。至此廖其皇已不知去向，連母親廖張素雲
      過世都不見人影，上揭房子也早在89年5月遭法院拍賣。
      而原告因貸款本利驚人，沒有繼續其先前得款、購屋時應
      允承諾每月拿5,000元生活費奉養廖張素雲，也因貸款利
      息拖累，不得已向經濟情況較好的大姐廖慈慧以九二一地
      震受災戶較優惠貸款先還800,000元，此部分於母親廖張
      素雲過世後，被告商請大姐拋棄繼承時，承諾將來會代原
      告還給她。又90年間廖張素雲就常常身體不舒服，期間就
      醫時，除自行前往外，幾乎都是丁○○及甲○○在照料。
      91年4月檢驗出肺癌末期時，兩位姐姐廖慈慧、廖來春亦
      加入看護行列，出錢出力。此時廖其皇已避債不見人影，
      至於原告戊○○部分，則每每以沒時間搪塞。事已至此，
      舉凡所有醫療、看護、營養補給、農會貸款都由甲○○支
      付。廖張素雲生前於大雅鄉農會之貸款200,000元本息（
      即1,000,000-800,000=200,000元），兄弟四人沒人要繳
      ，直到92年4月大雅農會通知不還款繳息即逕行拍賣。為
      此，甲○○找原告等兄弟協商，希望能保留該地，也都沒
      有下文。原告都說沒錢，老二丙○○也只願先和被告丁○○暫繳款。以後的利息，都是甲○○繳交。92年4月農會
      告知換單時，表明要以2,400,000元購買土地，但因當時
      市價不高，且該地為畸形地，1057之7地號土地又長期被
      佔用，故當時並未以現有售價賣出。如果在92年就把地賣
      掉，也只有2,400,000元，怎可以現在售價要求平分其價
      金？該筆土地繼承遺產時，因廖其皇與戊○○皆不出面依
      約辦理拋棄繼承，才致使以公同共有名義繼承。直到95年
      2月陸續接獲農會通知廖張素雲之貸款契約須換單，而該
      土地是以公同共有之身分繼承，須原告兄弟皆前往換單簽
      立新契約，但原告也不出面處理，廖其皇則自母親身故至
      今亦無音訊。後得農會人員告知可到戶政事務所以關係人
      身份查詢廖其皇人在那裡，才輾轉得知人在汐止，經甲○○前往告知此況，並給50,000元走路工，才得其印章、印
      鑑證明。而原告戊○○部分，是因與被告堂姐跟會，一次
      聊天中得知其女侯伊珊開設小吃部，而原告常前往用餐，
      且餐後不付錢，所以將原告不出面處理上揭債務之情事告
      知侯伊珊，她表示如果原告再來吃飯，一定打電話通知被
      告夫婦。所以95年2月初之某日晚上6點左右，侯伊珊通知
      甲○○表示戊○○前往用餐，甲○○乃火速前往，並與原
      告戊○○協議於92年至94年間其向甲○○借的錢，及廖張
      素雲之醫療、喪葬費、農會債務等皆不用再還（金額約45
      0,000元），並以現金26,000元匯入戊○○於當時華僑銀
      行帳號00000000000000帳戶內，及甲○○為原告支付保費
      投保宏泰人壽儲蓄險年繳保費32,886元，因而得到原告之
      印章及印鑑證明。原告申請時，甲○○還與其前往辦理，
      當時之證明書費用亦由甲○○支付。丙○○部分，因感念
      甲○○所做之一切付出，並未有任何要求，即交付甲○○
      印章及印鑑證明。甲○○因系爭二筆土地本應由廖述延及
      丙○○分得，故於95年3月過戶以後，於95年7月12日匯款
      1,200,000元於其台新銀行太平分行帳號000000000000000
      帳戶。
    (二)系爭二筆土地，原告已於95年2月20日共同賣給被告甲○○。而廖張素雲生前向被告甲○○夫婦借400,000元還原
      告之賭債，由於原告無力清償上揭債務，故將其繼承之系
      爭二筆土地作價賣給甲○○。被告丁○○否認與原告間有
      委任契約，原告迄未舉證以實其說。
    (三)原告於兩造母親生前既因結婚、分居受有贈與取得分配透
      天厝一棟，原告亦承認係單純受贈與，非係對價自兩造母
      親處取得，應屬民法上因結婚、分居而受贈與，故此受贈
      與部分，於計算遺產分配時應予以歸扣。
    (四)原告自承迄未辦理遺產分割，故本件應審究者為被告丁○○得否以其支出之醫藥費、喪葬費逕自遺產受清償？如可
      ，則其可受清償之醫藥費、喪葬費之金額為何？至於繼承
      人對於被繼承人有債權者，於遺產分割時，應如何處理？
      我民法雖無規定，惟參照民法第1153條、第1172條規定，
      解釋上應認享有債權之繼承人得於遺產中先受清償，再為
      遺產之分割。喪葬費用應解釋為繼承費用，依民法第1150
      條規定，由遺產中支付之。且鑑於為死者支付喪葬費用，
      係葬禮民俗之一環節，屬尊敬死者必要之舉，自不宜將之
      與死者生前所負之一般債務同視，而宜解為喪葬費用得隨
      時自遺產中支出，此有法務部79年6月27日七九法律字第
      9071號函可稽。繼承人為被繼承人所支出之喪葬費用，得
      自遺產逕予清償，再為遺產之分割，始符衡平原則。故本
      件被繼承人之遺產應先支付醫療費、喪葬費及債務，再為
      遺產之分割。
    (五)原告與被告甲○○間係叔嫂關係，被告甲○○與原告協議
      當時未要求其書立任何字據，孰知原告竟然事後反悔提出
      本件訴訟。如原告訴訟代理人所言，當時原告因為被裁員
      ，所以沒有給付母親廖張素雲生活費，因為房子供作四弟
      抵押借貸，以致自身週轉不靈。即因原告經濟上之困境，
      所以才會向甲○○借錢，甲○○身為大嫂，不可能對自己
      的小叔見死不救。甲○○曾借原告83,000元還其賭債，93
      年6月10日借原告10,000元、93年12月借原告10,000元、
      94年8月3日借原告3,000元…。因為原告無力負擔母親之
      生活費，所以扶養母親之重擔方由被告丁○○負擔。又原
      告於過戶系爭二筆土地持分給甲○○時，甲○○與原告並
      未合意以1,273,402元作為買賣價金，而是以原告未分擔
      張廖素雲之扶養費、喪禮費用、債務；積欠甲○○之債務
      ；甲○○給其26,000元，及為投保宏泰人壽儲蓄險年繳保
      費32,886元等作為對價，於過戶當時，已銀貨兩訖。從而
      鈞院97年11月3日言詞辯論期日當場臨時算出原告應分擔
      張廖素雲扶養費、喪葬費、債務為5,092,170元之四分之
      一，是95年過戶後相隔二年所事後推算，原告竟以此再向
      甲○○請求1,273,042元，顯無理由。
    (六)系爭二筆土地於92年2月11日經國稅局核定價額為：1057
      地號土地831,600元，1057之7地號土地105,600元。原告
      心知肚明其對本應拋棄繼承之系爭二筆土地持分已無繼承
      權利，故原告方會答應由被告甲○○免除原告之債務，並
      給付部分金錢，以為原告交付印鑑章及印鑑證明之對價。
      縱使認為原告尚有繼承權利，依當時情況，由甲○○免除
      原告所負債務及給付部分金錢，以為原告移轉其應繼分權
      利之對價，並無不公平之處。原告自不得於銀貨兩訖後，
      見被告甲○○悉心整理系爭二筆土地賣得好價錢後，因眼
      紅而反悔，又要向被告甲○○要求給付97年11月3日當庭
      算出之原告應償還被告丁○○、甲○○之金額1,273,042
      元。
    (七)並聲明：1.原告之訴駁回；2.訴訟費用由原告負擔；3.如
      受不利判決，願供擔保請准予免為假執行。
貳、得心證之理由：
  一以下事實為兩造所不爭執，並有相關訴訟資料在卷可證，足
    堪信為真實，本院即採為判決之基礎：
    (一)系爭二筆土地原為廖張素雲所有，而廖張素雲於91年8月
      28日死亡後，即由原告、被告丁○○、訴外人丙○○、廖
      其皇等四人於92年3月7日以繼承為原因登記為公同共有。
      （此有土地登記謄本在卷可證）
    (二)原告、被告丁○○、訴外人丙○○、廖其皇等四人於95年
      2月20日與被告甲○○簽訂土地買賣所有權移轉契約書，
      約定由原告、被告丁○○、訴外人丙○○、廖其皇等四人
      將系爭二筆土地出賣予被告甲○○，買賣價款記載為1,64
      7,200元，並於95年3月17日完成所有權移轉登記。（此有
      土地買賣所有權移轉契約書及土地登記異動索引在卷可證
      ）
    (三)被告甲○○於95年11月21日與訴外人己○○簽訂不動產買
      賣契約書，將系爭二筆土地連同其上未辦保存登記之門牌
      號碼大雅鄉○○路159號建物出賣予己○○，買賣總價為6
      ,750,000元。（此有不動產買賣契約書在卷可證）
    (四)被告丁○○、甲○○為廖張素雲支出之醫療費用及喪葬費
      用共544,324元，扣除保險理賠等其他收入289,630元、大
      姐費用14,550元及二姐費用9,750元後，合計為230,394元
      。如由戊○○、丁○○、丙○○兄弟三人分擔（即廖其皇
      不必分擔），每人為76,798元。（此有被告甲○○製作之
      「91年母親廖張素雲往生後兄嫂所列之醫療費用及喪葬費
      用明細」在卷足證）
    (五)廖張素雲於91年8月16日死亡後，被告甲○○為其清償大
      雅鄉農會本金、利息及違約金共245,150元（本金200,000
      元、利息加違約金45,150元）
  二本件原告於起訴時雖主張其與訴外人丙○○、廖其皇均同意
    由被告丁○○代為處理系爭二筆土地出售事宜，原告與被告
    丁○○間顯有委任之合意，原告授權被告丁○○代為處理土
    地出售事宜，並由被告丁○○收取出售價款後，分配出售所
    得價款四分之一予原告。而被告丁○○於95年12月及96年5
    月間將該土地出售他人後，竟隱匿已經出售之事實，原告雖
    曾向被告丁○○查詢出售進度，被告丁○○均以尚未成交搪
    塞原告，迨至97年5月19日查閱土地登記謄本，始知系爭二
    筆土地業已出售等語。惟原告本人於言詞辯論期日陳稱：「
    （問：你的印鑑章是交給何人？）交給我大嫂甲○○。」「
    （問：何時知道土地過戶到甲○○名下？）賣土地的時候。
    」「（問：賣土地是指要將土地賣給甲○○？）是的。」「
    （問：過戶給甲○○之後，有無向甲○○請求給付價金？）
    有的，我拿印章給甲○○時，就有向甲○○說了，那時候她
    說要給我新台幣1,270,000元，但是甲○○之後並沒有給我
    ，我有跟她要，她說我沒有孩子所以不給我，我說還是要給
    我阿。」「（問：你把印鑑交給甲○○時，就已經知道該土
    地要先過戶到甲○○名下？）知道。」「（問：既然知道要
    過戶給甲○○，為何你起訴時表示丁○○隱匿出賣系爭兩筆
    土地之事情，且向丁○○查詢出賣的進度，丁○○都表示還
    沒有成交？）不答。」等語（參見本院98年2月23日言詞辯
    論筆錄），參諸系爭二筆土地之公同共有人確實於95年2月
    20日與被告甲○○簽訂土地買賣所有權移轉契約書，並於95
    年3月17日完成所有權移轉登記予甲○○（不爭執事項(二)參
    照），顯見原告當時是將辦理土地所有權移轉登記所需之印
    鑑章及印鑑證明交給被告甲○○，且已認知系爭二筆土地是
    要過戶給被告甲○○。從而原告於起訴狀所述其係授權被告
    丁○○代為處理土地出售事宜，並由被告丁○○收取出售價
    款後，分配出售所得價款四分之一予原告云云，即非實在。
    準此，原告主張其與被告丁○○間成立委任契約，顯無可採
    。則原告基於委任契約關係，請求被告給付出賣系爭二筆土
    地所得價金之四分之一即1,500,000元，自屬無據。
  三系爭二筆土地之公共同有人即原告、被告丁○○、訴外人丙○○、廖其皇等四人於95年2月20日與被告甲○○簽訂土地
    買賣所有權移轉契約書，將該二筆土地出賣予被告甲○○，
    買賣價款記載為1,647,200元，並於95年3月17日完成所有權
    移轉登記，已如前述（不爭執事項(二)參照）。前開土地買賣
    所有權移轉契約書所載買賣價款1,647,200元，係依土地公
    告現值計算之價額，並非真實買賣價額，為兩造所不爭執。
    而原告本人於前開言詞辯論期日所稱要求甲○○給付127萬
    元，顯然是配合其備位聲明之請求；而原告之備位聲明，又
    是被告於97年11月3日言詞辯論期日主張原告應分擔廖張素
    雲扶養費、喪葬費及債務共5,092,170元之四分之一即1,273
    ,042 元而來。準此觀之，原告將印鑑章及印鑑證明交給被
    告甲○○時，雙方顯然並未談及確切之買賣價格，否則不致
    於有被告於訴訟之初隨意提出作價金額，嗣後又予以否認（
    參見被告答辯(五)狀），而原告亦附和被告隨意提出之作價金
    額而為請求之理。茲原告自承其因失業而未負擔母親廖張素
    雲之醫療費、喪葬費、債務等費用，系爭二筆土地又是廖張
    素雲之遺產，被告甲○○所辯原告將系爭二筆土地之應繼分
    權利抵付其應負擔之醫療費、喪葬費、債務等費用，即難謂
    無據，亦無悖於一般社會常情。而被告丁○○、甲○○為廖
    張素雲支出之醫療費用及喪葬費用共544,324元，扣除保險
    理賠等其他收入289,630元、大姐費用14,550元及二姐費用
    9,750元後，合計為230,394元（不爭執事項(四)參照）；及廖
    張素雲於91年8月16日死亡後，被告甲○○為其清償大雅鄉
    農會本金、利息及違約金共245,150元（不爭執事項(五)參照
    ），二者合計僅有475,544元，與系爭二筆土地嗣後以675萬
    元出賣予訴外人己○○（不爭執事項(三)參照）相較，其間之
    數額差距固然極為懸殊。惟原告於將印鑑章及印鑑證明交付
    予被告甲○○當時，既然已知是將系爭二筆土地之應繼分權
    利出賣予被告甲○○，且已認知其應繼分權利隨即將被過戶
    予被告甲○○，卻未對甲○○為任何權利之保留，亦未立下
    任何書面字據載明雙方之權利義務關係，且自出賣應繼分權
    利二年多年來，未曾有任何追討價金之舉措，顯見原告交付
    印鑑章及印鑑證明當時，其與被告甲○○間應有此約定，否
    則不致於如此。況且，被告丁○○、甲○○與原告是兄弟、
    嫂叔關係，系爭二筆土地又是兩造之母廖張素雲所留之遺產
    ，而親屬間關於先人所留遺產之評估計算，非必如與外人買
    賣般須如此銖緇必較。故前述原告應負擔數額與系爭土地價
    值極為懸殊乙節，尚難遽採為有利於原告之認定。據上，被
    告甲○○所辯原告將系爭二筆土地之應繼分權利抵付其應負
    擔之醫療費、喪葬費、債務等費用，應堪採認。準此，原告
    請求被告甲○○給付買賣價金1,273,042元，亦屬無據。
  四綜上所述，原告先位主張依委任契約關係，請求被告丁○○
    給付原告1,500,000元，及自起訴狀繕本送達之翌日起至清
    償日止按週年利率百分之五計算之利息；備位主張依買賣契
    約關係，請求被告甲○○給付原告1,273,402元，及自追加
    聲明狀繕本送達之翌日起至清償日止按週年利率百分之五計
    算之利息，均無理由，應予駁回。而原告陳明願供擔保聲請
    宣告假執行部分，因本訴經敗訴駁回，其假執行之聲請，已
    失所依附，應併予駁回。
  五本件事證已臻明確，兩造其餘攻擊防禦方法，核與判決結果
    不生影響，爰不逐一論述。
  六依民事訴訟法第78條規定，本件訴訟費用，應由敗訴之原告
    負擔。
中    華    民    國    98    年    4     月    24    日
                  民事第三庭    法  官  游文科
正本係照原本作成。
如對本判決上訴，須於判決送達後20日內向本院提出上訴狀。
中    華    民    國    98    年    4     月    24    日
                                書記官


司法院資訊處製作；財團法人民間司法改革基金會備份。
